最高法院刑事判決　　　　　　　　　　　　　　　九十一年度台上字第一三四一號
　　上　訴　人　台灣高等法院檢察署檢察官
　　被　　　告　甲○○
右上訴人因被告業務過失致人於死案件，不服台灣高等法院中華民國八十八年十月二
十九日第二審更審判決（八十八年度上更(二)字第五四四號，起訴案號：台灣宜蘭地方
法院檢察署八十三年度偵字第二０一七號），提起上訴，本院判決如左：
    主  文
原判決撤銷，發回台灣高等法院。
　　理  由
本件原判決以檢察官公訴意旨略稱，被告甲○○自民國八十三年二月間起，以每月新
台幣三萬五千元之代價，受張錫明、趙祈旺（以上二人業經判刑確定）之聘用，擔任
「上好三號」漁船船長，在該船上負責駕駛、輪機、及大陸漁工之管理、放行事宜，
共同以此方式經營海上船屋（即海上旅館），及居間仲介大陸漁工為他人從事未經許
可之工作（此部分已判決確定）。同年七月八日，提姆颱風即將侵襲台灣地區，宜蘭
縣警察局安檢組長左錫廉於當日下午二時三十分，告知趙祈旺希將「上好三號」上之
大陸漁工送回大陸，如風浪過大危急之際，可以將船駛入蘇澳港內第三漁港泊靠避風
。蘇澳港漁港派出所巡官顏世杰又於同月九日下午六時及十日上午九時許，分別告知
張錫明，提姆颱風來勢洶洶，漁港派出所前碼頭原停泊之漁船已疏離，「上好三號」
如有必要進港避風，可進港停靠該處。而交通部中央氣象局亦於同月九日發布強烈颱
風提姆第一號第一報海上颱風警報；又於翌日上午九時十分發布海上陸上颱風警報，
略以強烈颱風提姆當日上午八時之中心位置在恒春東南東方約三百二十公里之海面上
，近中心最大風速每秒五十一公尺，相當於十六級風，瞬間最大陣風每秒六十公尺，
相當於十七級風，持續向西北移動，其暴風圈對宜蘭以南地區構成威脅。此際張錫明
及被告本應注意「上好三號」船上載有人員近百人，僅配置救生圈約四個、救生索二
條、救生衣二十條，顯然不敷船上人員緊急逃生之用等情，且依當時情形又無不能注
意情事，竟疏未注意立即檢查測試該船可否航行，並即依宜蘭縣警察局人員之指示，
將船駛至蘇澳港漁港派出所前碼頭靠泊。迨同日下午二時四十五分許，張錫明始指示
被告將「上好三號」漁船駛至蘇澳港內避風。而被告欲開動該船時，始發現推進器受
網繩等雜物咬住致主機熄火，無法航行，乃以無線電話通知張錫明。張錫明於同日下
午四時五十分許，始覓得技工高萬枝等人應允前往「上好三號」修船，同日下午五時
二十五分至三十分許，高萬枝搭乘「進勝發十六號」漁船欲靠近「上好三號」漁船時
，因風狂浪大，「進勝發十六號」被巨浪拍打撞及礁石，高萬枝落海溺斃，致無法上
船維修。同時固定「上好三號」漁船在蘇澳外港南防堤內測水域之二根錨繩亦相繼斷
裂，船身開始隨風浪飄流。迨同日下午五時四十分許，「上好三號」漁船觸礁擱淺，
被告則於近下午六時許，自船尾跳海游泳至岸邊。而跳海逃生之大陸漁工中，計有林
加民、蔡碰球、林海民、蔣錦江、張金平、高洋清、張泉福、張秋桂、王光積、郭益
其等十人，因風浪過大及救生設備不足等因素而溺斃，因認被告涉犯刑法第二百七十
六條第二項之業務過失致人於死罪嫌等情。惟經審理結果，認為不能證明被告有此部
分被訴犯行，乃撤銷第一審論處被告業務過失致人於死罪刑部分之判決，改判諭知被
告無罪，固非無見。
惟查：(一)原判決謂被告係受僱於「上好三號」漁船上，負責管理大陸漁工之起居。該
「上好三號」漁船是否入港，及採取如何方式避難，係船主之職責，與被告無涉。被
告於八十三年七月十日案發當日下午二時許，受船東指示，將「上好三號」漁船駛入
港內避風，依當時海上風浪情況，及船舶本身堪行能力判斷，入港並不會肇致任何危
險。船難之發生，實係肇因強烈颱風之際，船舶推進器為漂流之網繩雜物絞住所致，
此顯非被告所得預見及防止，而推論被告並無過失情事。然被告於警訊、偵查中供述
：伊在「上好三號」漁船擔任船長及管理大陸漁工事宜。該船有救生圈十個、救生衣
四至六件。八十三年七月十日案發當日該船有大陸漁工九十六人。該船可以航駛，每
天都有發動（見警訊卷第六、十一頁、偵查卷第六一、一六三頁、相字第二九二號相
驗卷第二九頁）。復據張錫明供稱：伊係「上好三號」漁船之船主，海上係被告負責
。伊有叫被告做好一切防颱設施，於八十三年七月十日上午，有叫被告風浪大時，把
船開進蘇澳港十三號碼頭旁等情（見第二九二號相驗卷第三０頁、偵查卷第六四頁）
。又由卷附之交通部中央氣象局函及所附強烈颱風提姆海上、陸上颱風警報資料以觀
，提姆颱風過境台灣地區時為強烈颱風，交通部中央氣象局係於案發前一日之八十三
年七月九日上午十時二十分，即發布海上颱風警報，當時提姆颱風已在恒春東南東方
約七九○公里之海面上；同日下午三時，則發布海上陸上颱風警報；又於翌日上午九
時十分發布，該日上午八時颱風之中心位置係在恒春東南東方三百二十公里之海面上
，以每小時二十公里之速度向西北進行，近中心最大風速每秒五十一公尺，相當於十
六級風，瞬間最大陣風每秒六十公尺，相當於十七級風，對宜蘭以南地區已構成威脅
等情（見偵查卷第七九至八九頁）。則「上好三號」漁船停泊於海上收留大陸漁工期
間，負責管理事務，如遇颱風而須駛入安全區域避難時，亦由被告負責駕駛，被告是
否為實質上之船長。有關該船堪行能力之維護，及船上人員遇災變時人身安全之保護
，被告是否應予以注意？依被告前揭供述，案發當時該船之逃生設備不敷所收留大陸
漁工避難時之使用，就此被告有否事先將情告訴船主，以防止危害發生之義務？又該
「上好三號」漁船既收留人數眾多之大陸漁工停泊於海上，被告是否應隨時注意該颱
風之動態，適時與船主聯繫將船駛入安全區域內？而交通部中央氣象局既於案發前一
日上午十時二十分及下午三時，即已先後發布上開強烈颱風之海上、陸上颱風警報，
並於案發當日上午九時十分發布，當日上午八時颱風之中心位置係在恒春東南東方三
百二十公里之海面上，以每小時二十公里之速度向西北進行，近中心最大風速每秒五
十一公尺，相當於十六級風，瞬間最大陣風每秒六十公尺，相當於十七級風，對宜蘭
以南地區已構成威脅。倘若被告能及早與船主聯繫，將船駛入安全區域內避難，是否
可避免本件危害之發生？所謂被告於案發當日下午二時許，將該船駛入港內避風，依
當時海上風浪情況，及船舶本身堪行能力判斷，入港並不會肇致任何危險乙節，有何
憑據？上開諸多疑點與被告是否成立被訴之業務過失致人於死犯行攸關，自須深入研
求並詳述理由，乃原審未詳予調查究明，即逕為前揭推論，要嫌速斷，且有理由不備
之違誤。(二)原判決以前開死亡之十名大陸漁工逕自跳海求生之行為，非當時迫不得已
之求生方式，進而推論其溺斃之結果，非被告之過失行為所致。然據被告於警訊時供
述：當時「上好三號」漁船推進器發生故障，觸礁擱淺（見警訊卷第十二頁）；偵查
中供稱：當時大陸漁工有的從船尾跳，有的被海浪打下海（見偵查卷第一六四頁）各
等情。則上開死亡之大陸漁工其中部分人是否係遭海浪打下海？如何謂該十名大陸漁
工均係自行跳海求生？又該船如已觸礁擱淺，有否沈沒之危險？依起訴書所載，當時
被告亦跳海求生，如何謂大陸漁工之跳海求生行為，非屬迫不得已之求生方式？不無
疑義。乃原審未詳予調查釐清，並詳實說明其依據，即遽為前揭推斷，難謂無調查未
盡及理由不備之違誤。檢察官上訴意旨指摘原判決不當，非無理由，應認有發回更審
之原因。
據上論結，應依刑事訴訟法第三百九十七條、第四百零一條，判決如主文。
中      華      民      國    九十一    年      三      月     十四     日
                              最高法院刑事第六庭
                                  審判長法官  吳  雄  銘
                                        法官  池  啟  明
                                        法官  石  木  欽
                                        法官  郭  毓  洲
                                        法官  吳  三  龍
      右正本證明與原本無異
                                              書  記  官
中      華      民      國    九十一    年      三      月     十九     日
